最高法院民事判決　　　　　　九十六年度台上字第二三七一號
上　訴　人　行政院農業委員會林務局東勢林區管理處
法定代理人　乙○○
訴訟代理人　陳日炘律師
被 上訴 人　甲○○
上列當事人間返還林地事件，上訴人對於中華民國九十五年六月
二十八日台灣高等法院台中分院第二審判決（九十三年度上字第
三三六號），提起上訴，本院判決如下：
    主  文
原判決關於駁回上訴人在第一審之訴及該訴訟費用部分廢棄，發
回台灣高等法院台中分院。
    理  由
本件上訴人主張：被上訴人於民國八十三年四月十九日與伊前身
即台灣省政府農林廳林務局東勢林區管理處簽訂「台灣省德基水
庫集水區域內國有森林用地出租造林契約書」（下稱系爭租約）
，承租坐落系爭七十四林班假第八號位於德基水庫集水區域內國
有林地（下稱系爭林地），系爭租約之租期已於八十四年六月三
十日屆滿，惟租期屆至後，系爭林地仍由被上訴人繼續使用收益
迄今，依民法第四百五十一條規定，視為不定期限繼續契約，又
依民法第四百五十條第二項規定，伊得隨時終止系爭租約；另依
系爭租約第八條及依台灣省政府八十二年六月十七日府農林字第
一六三○六○號公告之行政院核定「德基水庫集水區陡坡農用地
（超限利用地）處理方案」所規定之林業政策，伊亦得終止系爭
租約。系爭林地屬德基水庫集水區陡坡農用地（超限利用地），
伊曾催請被上訴人改正實施造林，被上訴人置之不理，伊乃於八
十六年四月二十四日以梨山郵局第三六○號存證信函再催請被上
訴人改正實施造林，並於八十八年一月七日以梨山郵局第二一九
號存證信函向被上訴人表示終止系爭租約，系爭租約既經終止，
被上訴人即無權占有系爭林地等情，爰基於租賃物返還請求權、
所有權返還請求權、除去妨害請求權及不當得利之法律關係，求
為命被上訴人將如第一審判決附圖（下稱附圖）系爭林地編號Ｂ
所示面積○．○○一二公頃土地上工寮、編號Ｃ所示面積○．○
一○七公頃土地上鐵皮屋、編號Ｄ所示面積○．○○七四公頃土
地上鐵皮屋、編號Ｅ所示面積○．○○○七公頃土地上水塔、編
號Ｆ所示面積○．○○○一公頃土地上水塔、編號Ｇ所示面積○
．○○○二公頃土地上水塔、編號Ｈ所示面積○．○○一七公頃
土地上水塔均拆除（以上工寮、鐵皮屋及水塔，下稱系爭地上建
物），並將上揭土地及系爭林地編號Ａ所示面積一．一八三二公
頃土地返還伊及自九十二年一月九日起至返還上開土地日止，按
年給付伊新台幣（下同）六千零二十六元之判決（上訴人請求之
不當得利超過上開金額部分，經第一審判決駁回後，未據其聲明
不服；又上訴人另請求被上訴人剷除編號Ａ所示土地上果園部分
，經第一審、原審為上訴人敗訴之判決，上訴人對該部分上訴，
本院另以裁定駁回）。
被上訴人則以：系爭租約第三條第二項規定造林種樹包含蘋果、
桃樹等果樹，且上訴人前身即大甲林區管理處梨山工作站七十三
年五月十四日七三甲梨業字第○四八一號函已指明「果樹視同造
林樹」，依約伊可種植果樹，上訴人即不得以單方之意思表示要
求伊將果樹砍除，配合其進行改正實施造林，亦不能進而以伊未
配合為由，終止系爭租約；再者，伊於系爭租約期限屆滿後繼續
使用系爭林地，上訴人並無異議，兩造間之租賃契約已成為不定
期限，又依系爭租約第十二條規定，非超限利用部分於租期屆滿
後應另訂租約，即系爭租約租期屆滿後，上訴人必須與伊另訂租
約，上訴人不得再依民法第四百五十條第二項規定隨時終止系爭
租約等語，資為抗辯。
原審將第一審所為命被上訴人應將系爭地上建物拆除，返還系爭
林地及按年給付不當得利六千零二十六元部分敗訴之判決廢棄，
改判駁回上訴人該部分之訴，無非以：上訴人主張被上訴人向其
前身承租系爭林地，於八十四年六月三十日屆滿，租期屆滿後，
被上訴人繼續使用收益系爭林地，嗣上訴人曾分別以存證信函通
知被上訴人改正實施造林、終止租約收回林地及被上訴人於系爭
林地上種植果樹、興建系爭地上建物等情，為被上訴人所不爭執
，並有系爭租約、現場照片及第一審到場勘驗筆錄及國立台灣大
學農學院實驗林管理處（下稱台大林管處）測量人員實測位置圖
附卷可憑，堪信為真實。被上訴人辯稱：依行政院農業委員會八
十八年五月三十一日（八八）農林字第八八一一八八八○號令修
正之「山坡地土地可利用限度分類標準」規定，所謂宜林地為五
級地，係指坡度超過百分之五十五，即二八．八度以上之山坡地
，宜林地應行造林或維持自然林木或植生覆蓋，不宜農耕，且依
行政院農業委員會水土保持局於其設置之網站上公布關於山坡地
超限利用改正處理相關事宜，就所謂山坡地超限利用，定義為：
「凡是在宜林地或加強保育地的山坡地上，從事農、漁、牧業的
墾植，經營或使用，都屬於超限利用。」，伊所租用之林地，平
均坡度為二十一度至二十七度，屬宜農牧地，且係經上訴人同意
種植果樹，無超限利用之情形等語。查被上訴人承租系爭林地，
經第一審囑託台大林管處測量人員實測結果，認定為二十一度至
二十七度，有實測位置圖可稽，依山坡地土地可利用限度分類標
準，僅為坡度百分比超過百分之三十至四十之四級坡或坡度百分
比超過百分之四十至五十五之五級坡；又依「德基水庫集水區陡
坡農用地查對記錄表」之記載，系爭土地之土層深度為五○至九
○公分，依土壤有效深度之分級，屬於「深層」，被上訴人承租
之系爭林地應全屬深層之四級坡或五級坡，而深層之四級坡或五
級坡依山坡地土地可利用限度分類標準，屬於四級地之宜農牧地
，而非五級地之宜林地，被上訴人於其上種植果樹，未實施造林
，尚非超限利用，上訴人尚不得主張被上訴人超限利用，而有政
府政策需要收回之原因，據此終止兩造所簽訂之系爭租約及依最
高法院八十四年台上字第一八五六號判例意旨，一部超限利用，
即得收回全部土地；又系爭租約第十二條規定，關於非超限利用
之土地，應「另訂租約」，足見兩造就被上訴人非超限利用系爭
林地，已有特別之約定，上訴人亦不得依民法第四百五十條第二
項之規定逕行終止與被上訴人之系爭租約；從而，上訴人依租賃
物返還請求權、所有物返還請求權、所有權妨害除去請求權及不
當得利請求權，請求被上訴人拆除系爭地上建物、返還系爭林地
及請求相當租金利益之不當得利，即屬無據等詞，為其判斷之基
礎。
惟兩造於八十三年四月十九日所訂之系爭租約第一條(二)面積部分
載明「壹公頃肆」，並特別註明：「（其中○．二九公頃屬超
限利用）」（見第一審卷第五二頁），而該超限利用部分之位置
，位於系爭林地之東部，此有上訴人於原審九十五年三月二日準
備程序中所提出之答辯狀(三)所附被上訴人之前手承租人何懷強承
租時上訴人派員到場查對陡坡農用地情形所作成之「德基水庫集
水區陡坡農用地查對記錄表」可稽（見原審卷(二)第三五頁），依
該記錄表所示，該部分平均坡度為「>五五」及「>二八．八度」
，沖蝕程度為「嚴重、極嚴重」，第一審雖曾到場履勘，並囑託
台大林管處派員到場測量，並製有實測位置圖，惟依第一審之勘
驗筆錄及實測位置圖所示（見第一審卷第一○九頁至第一一四頁
），第一審對於該原為超限利用部分之位置，並未加以調查確認
，亦未查明該部分地形與何懷強或被上訴人承租之初比較，是否
確已改變而為未超限利用，如有改變，其原因為何，原審亦未注
意及此，遽依事後實測位置圖上所示系爭林地坡度為二十一度至
二十七度，即認被上訴人全無超限利用，上訴人不得主張被上訴
人超限利用及依本院八十四年台上字第一八五六號判例意旨，終
止系爭租約、收回系爭林地，亦不得以被上訴人超限利用，依民
法第四百五十條第二項之規定終止系爭租約，自嫌速斷。上訴論
旨，執以指摘原判決不當，求予廢棄，非無理由。又上訴人得否
終止系爭租約、請求被上訴人返還系爭林地，既尚待調查審認，
上訴人請求被上訴人拆除系爭地上建物及給付不當得利部分，亦
應併予廢棄發回。
據上論結，本件上訴為有理由。依民事訴訟法第四百七十七條第
一項、第四百七十八條第二項，判決如主文。
中　　華　　民　　國　九十六　年　　十　　月　二十五　日
                      最高法院民事第六庭
                          審判長法官  朱　建　男
                                法官  顏　南　全
                                法官  黃　義　豐
                                法官  鄭　傑　夫
                                法官  蘇　清　恭
      本件正本證明與原本無異
                                      書  記  官
中　　華　　民　　國　九十六　年　 十一 　月　　六　　日
                                                      Ｚ
